【裁判字號】    89,上訴,1073
【裁判日期】    891229
【裁判案由】    偽造文書等
【裁判全文】
臺灣高等法院高雄分院刑事判決                  八十九年度上訴字第一七三號
    上  訴  人
    即  被  告  甲○○
右上訴人因偽造文書案件，不服臺灣高雄地方法院八十九年度訴字第一八七號，中華
民國八十九年六月九日第一審判決（起訴案號：臺灣高雄地方法院檢察署八十八年度
偵字第二五二Ｏ一號、第二二八六六號），提起上訴，本院判決如左：
    主  文
上訴駁回。
甲○○緩刑年。
    事  實
一、甲○○於民國八十六年四月間召集每會新臺幣（下同）二萬元之民間互助會，該
    合會含會首總計二十四會，採內標制，期間自八十六年四月五日起至八十八年四
    月五日，每月一會，於每月五日晚上八時在高雄市○○區○○街一二五號競標，
    乙○○以其自己姓名及劉啟強名義參與該互助會（二會均由乙○○參與）。上開
    互助會進行期間，甲○○意圖為自己不法之所有，於八十八年三月五日競標時，
    未經乙○○同意而在空白紙上書寫利息金額六千元及劉啟強署名參與競標後得標
    ，並向陷於錯誤之會員收取會款一萬四千元。嗣至八十八年四月五日該互助會尾
    會屆至，尾會會員丙○○所收尾會金額不足，心生懷疑而查訪其他會員後，始得
    知會員乙○○以劉啟強名義所參加之互助會亦屬活會，而知上情。
二、案經丙○○提出告訴後由臺灣高雄地方法院檢察署檢察官偵查起訴。
    理  由
一、被告甲○○對於前開互助會尾會後，仍未給付足額會款給丙○○、乙○○之事實
    固不諱言，惟否認右開冒標犯行，被告辯稱：伊太太有向乙○○借會得標，否則
    乙○○不可能交付本票予伊，所以乙○○在該會係為死會無訛，伊沒有冒標及詐
    欺云云。惟查：
    （一）被告甲○○於前揭互助會，以空白紙上偽造前揭被害人之姓名，並記載利
          息數字為競標意思而參與競標並得標，致使活會會員陷於錯誤而交付會款
          之事實，已據告訴人丙○○指述綦詳，並經證人乙○○於本院調查時結證
          明確，證人乙○○結證稱：他太太在電話中向我談過要借標，但我沒有同
          意，．．我沒有同意當月我就參加投標，他告訴我得標了，但都沒有拿標
          款給我（見本院八十九年八月三十一日筆錄），復有跟會單一紙在卷可稽
          ，足徵證明被告甲○○以乙○○所有劉啟強名義參與投標，事先雖經徵詢
          ，惟並未獲乙○○之同意，是故被告所辯要難採信。
    （二）被告雖提出由乙○○簽發之本票影本二紙、由劉啟強簽發之本票影本一紙
          ，惟由乙○○簽發之本票影本二紙發日均記載八十七年四月六日，而被告
          復坦承乙○○所參加之二會中，一會已標得，而其向乙○○借標是在最後
          第二會即八十八年三月五日標得（見本院八十九年八月三十一日、八十九
          年九月二十一日筆錄），顯然被告所提乙○○簽發之該二紙本票影本，尚
          無法證明借標之事實。又劉啟強簽發之本票影本一紙並未記載發票年月日
          ，到期日亦僅記載８而已，有該紙本票影本一紙可供佐證，顯然並非完整
          、有效之本票，且依習慣亦應記載發票年月日，該紙本票顯與一般習慣不
          符，亦難為被告有利之證據。況如係乙○○本人以劉啟強名義得標亦須開
          立本票交由會首，再由被告轉交其他活會會員，亦經被告於本院八十九年
          九月二十一日訊問筆錄自承在卷，而證人乙○○復證述其曾參加投標，則
          尚不得以被告持有本票，即遽以證明乙○○曾同意被告借標，被告此部分
          所辯，亦難認屬實在。
    （三）綜上所述，被告所辯「借標曾經乙○○同意」顯未足採，乙○○所開立之
          本票雖由被告所持有，惟尚不足以證明被告確曾得林某之同意借標，而為
          有利於被告之認定。被告所辯純係嗣後卸責之詞，不足採信，被告犯行洵
          堪認定。
二、按刑法第二百二十條所稱「以文書論之文書」，係指在紙上或物品上之文字、符
    號，依習慣或特約足以為表示其用意之證明者而言，故凡以虛偽之文字、符號或
    在物品或紙上表示一定用意之證明者，即謂之偽造，此業經最高法院著有五十三
    年台上字第二九Ｏ五號判例可稽。民間互助會競標時，習慣上係競標會員以空白
    紙張書寫金額、姓名，以為競標之意思表示。因此，該書寫金額、姓名之標單，
    自係會員用以表示一定利息，以為競標之意思表示之證明，依刑法第二百二十條
    第一項規定，自應為同法第二百十條之私文書論。被告冒用乙○○以劉啟強名義
    參加之互助會，並使活會會員丙○○陷於錯誤而交付會款，核其所為，係犯刑法
    第二百十六條行使同法第二百十條之偽造私文書罪及刑法第三百三十九條第一項
    之詐欺取財罪。被告偽造上開被害人署名之部份為偽造私文書行為所吸收，而其
    偽造私文書之低度行為則為行使偽造私文書之高度行為所吸收，即前揭被吸收之
    偽造行為均不另論罪。被告行使偽造私文書行為與詐欺取財行為間，有方法、結
    果牽連關係，應從一重以行使偽造私文書罪論處。
三、原審引用刑法第二百一十六條、第二百十條、第三百三十九條第一項、第五十五
    條罰金罰鍰提高標準條例第一條前段之規定，並審酌被告甲○○犯罪之動機、目
    的、行為使被害人之受害  程度及犯後態度等一切情狀，量處有期徒刑六月，並
    認偽造之標單因互助會業已結會，且各會競標時並無留存標單之紀錄，該偽造標
    單已無從查扣，為免將來沒收困難，而不予宣告沒收。其認事用法並無違誤，量
    刑亦稱允當，被告空言上訴，指摘原審判決違誤，為無理由，應予駁回。惟念被
    告未曾受有期徒刑以上刑之宣告，有臺灣高等法院被告全國前案紀錄表一紙附卷
    可憑，本件係屬初犯，且被告於本院調查時達成和解，而乙○○、丁○○、丙○○、黃勝銘均當庭表示願意原諒被告，請求給予被告一個自新之機會，有本院八
    十九年十二月七日、八十九年十二月二十日筆錄各一紙在卷可證，另被告經此偵
    審程序及刑之宣告，被告當知警惕，信無再犯之虞，其刑之宣告以暫不執行為適
    當，乃宣告緩刑三年以啟自新之機。
三、另本件告訴人丁○○提起告訴（即八十八年度偵字第二二八六六號）部分，業經
    檢察官以純係單純民事糾葛，而其止會期間與前開有罪部分之犯罪時間緊接，為
    裁判上一罪，不另為不起訴處分，有臺灣高雄地方法院檢察署檢察官八十八年度
    偵字第二五二０一號、第二二八六六號起訴書一紙（載於第三段）在卷可憑。至
    於檢察官移送併辦部份（八十九年度偵字第一八六四九號）：因黃勝銘所述亦與
    丁○○參加同一互助會，且亦無法證明被告詐騙其貨款，顯係單純民事糾葛，而
    其止會期間與前開有罪部分之犯罪時間緊接，為裁判上一罪，本院亦不另為無罪
    之諭知。
據上論斷，應依刑事訴訟法第三百六十八條、刑法第七十四條第一款，判決如主文。
本案經檢察官張其主到庭執行職務。
中      華      民      國    八十九    年     十二     月    二十九    日
                              臺灣高等法院高雄分院刑事第五庭
                                  審判長法官  吳水木
                                        法官  惠光霞
                                        法官  陳朱貴
右正本證明與原本無異。
如不服本判決，應於判決送達後十日內向本院提出上訴狀，其未述理由者並應於提
出上訴狀後十日內向本院補提理由書（應附繕本)。
                                      書記官  呂素珍
中    華    民    國      九十      年       一       月       三       日
附錄本判決論罪之法條：
刑法第二百十六條：
行使第二百十條至第二百十五條之文書者，依偽造、變造文書或登載不實事項或使登
載不實事項之規定處斷。
刑法第二百十條：
偽造、變造私文書，足以生損害於公眾或他人者，處五年以下有期徒刑。
刑法第三百三十九條第一項：
意圖為自己或第三人不法之所有，以詐術使人將本人或第三人之物交付者，處五年以
下有期徒刑、拘役或科或併科一千元以下罰金。
                                                                        Ｆ


司法院資訊處製作；財團法人民間司法改革基金會備份。
